【裁判字號】    97,消債更,397
【裁判日期】    971016
【裁判案由】    聲請更生程序
【裁判全文】
臺灣高雄地方法院民事裁定           97年度消債更字第397號
聲  請  人  甲○○
上列當事人聲請消費者債務清理事件，本院裁定如下：
    主      文
聲請人即債務人甲○○自民國九十七年十月十七日下午四時起開
始更生程序。
命司法事務官進行本件更生程序。
    理      由
一、聲請意旨略以：聲請人即債務人前向如附表所示之銀行辦理
    消費貸款致積欠無擔保債務達新台幣（下同）1,649,366 元
    ，因無法清償債務，而於民國95年6 月28日依金融主管機關
    協調成立之中華民國銀行公會會員辦理消費金融案件無擔保
    債務協商機制與各債權銀行達成分期還款協議，同意自95年
    7 月份起分84期，並於每月10日以26,537元依各債權銀行債
    權金額比例清償各項債務至全部清償為止，惟聲請人係從事
    切盤鴨肉熟食之小攤販，每月收入非多，如扣除上開每月應
    償還金額，剩餘薪資已不足支應個人生活基本開銷及扶養親
    屬所需費用，聲請人自已無力償還如附表所示之債務，是聲
    請人未依前開分期還款協議繼續履行，乃不可歸責於聲請人
    之事由所致，而聲請人現已不能清償債務，爰聲請准予裁定
    更生等語。
二、按「債務人不能清償債務或有不能清償之虞者，得依本條例
    所定更生或清算程序，清理其債務。」、「債務人無擔保或
    無優先權之債務總額未逾新臺幣一千二百萬元者，於法院裁
    定開始清算程序或宣告破產前，得向法院聲請更生。」、「
    債務人與金融機構協商成立者，不得聲請更生或清算。但因
    不可歸責於己之事由，致履行顯有重大困難者，不在此限。
    本條例施行前，債務人依金融主管機關協調成立之中華民國
    銀行公會會員，辦理消費金融案件無擔保債務協商機制與金
    融機構成立之協商，準用前項之規定。」，消費者債務清理
    條例第3 條、第42條第1 項及第151 條第5 項、第6 項分別
    定有明文，而消費者債務清理條例之立法目的，依其立法理
    由乃認陷於經濟上困境之消費者若任其於惡性循環之債務窘
    境中自生自滅，其將衍生嚴重之社會問題，致難以維持安定
    之社會經濟秩序，故有予之分別情形依更生或清算之程序清
    理其債務之必要，藉以妥適調整其與各相關債權人等間之權
    利義務關係，以謀求消費者經濟生活之更生機會，從而健全
    社會經濟發展，惟私法上之債之關係，係以當事人間之信賴
    關係為基礎，為社會經濟組織之重要支柱，故當事人於以法
    律行為追求自己之利益之際，亦應顧及對方之利益，並考量
    債權債務在社會上之作用，本於誠實及信用之原則，行使其
    債權及履行其債務，故消費者如已與金融機構協商成立，或
    於本條例施行前已依金融主管機關協調成立之中華民國銀行
    公會會員辦理消費金融案件無擔保債務協商機制與金融機構
    成立協商，因此係經當事人行使程序選擇權所為之債務清理
    契約，債務人理應受該成立之協議所拘束，如無特殊情事，
    其原即應依此協商結果而為誠信履行，惟因慮及有些協商於
    成立之時，銀行債權人或僅考量其債權數額之清償而未慮及
    債務人之經濟能力，或債務人於嗣後因經濟情況變更（如清
    償期間收入或收益不如預期）而致依約履行將使其陷於經濟
    上之困境甚或履行不能，故上開條例於此即另開「因不可歸
    責於己之事由，致履行顯有重大困難者」之履行例外以助債
    務人之更生，則已成立協商者不能或不願依約履行而後依該
    例外條款聲請更生或清算者，依例外從嚴之原則，自應就其
    情形嚴予審核，於該當例外條件後始准之為其所負義務關係
    之調整，以避免其任意毀諾、濫用債務清理程序而藉此善意
    之立法惡意圖謀減免債務，致使該程序陷於道德危險之不義
    ，並因此使社會之信用緊縮而造成經濟之動盪，是5 年內未
    從事營業活動或從事小規模營業活動之消費者，若於消費者
    債務清理條例施行前曾依辦理消費金融案件無擔保債務協商
    機制而與各銀行成立協商者，自僅得於其就該協商確有該當
    不可歸責於己之事由致履行顯有重大困難之情形後，法院始
    須再審究其所負無擔保或無優先權之債務總額有無未逾上開
    規定數額，其現是否有不能清償債務或有不能清償之虞等情
    事，以決定該債務人是否得依更生或清算程序以清理其債務
    自明。
三、本件聲請人主張其係切盤鴨肉熟食攤販而為從事營業額平均
    每月200,000 元以下營業活動之消費者，而其現已無力償還
    債務，且具不可歸責之事由而無法繼續履行還款協議等情，
    業據其提出債權人清冊、財產及收入狀況說明書、活期儲蓄
    存款存摺、戶籍謄本、綜合所得稅各類所得資料清單、財產
    歸屬資料清單、財團法人金融聯合徵信中心當事人查詢個人
    資料回覆書、協議書等件為證，而查：
  (一)、聲請人於95年6 月28日乃依金融主管機關協調成立之中華
      民國銀行公會會員即最大債權銀行安泰銀行辦理消費金融
      案件無擔保債務協商機制與如附表所示之債權人達成分期
      還款協議，同意自95年7 月份起分84期，並於每月10日以
      26,537元依各債權銀行債權金額比例清償各項債務至全部
      清償為止，而聲請人於協商成立後現仍履約而未毀諾乙節
      ，此有協議書、財團法人金融聯合徵信中心當事人查詢個
      人資料回覆書等件在卷可稽，而聲請人於協議前迄今均為
      從事切盤鴨肉熟食之攤販，其於94年5 月3 日曾因甲狀腺
      腫瘤而進行摘除手術，其於95、96年度均查無任何所得，
      現於自由黃昏市○○○ 街85號擺攤，每月應付租金為12,6
      50元，扣除進貨及其它必要成本，每月淨利約為18,000元
      ，名下僅有田賦1 筆（公告現值為40,259元），另其與配
      偶李張秀娟育有子女李庭瑄（84年3 月18日生）、李彥奇
      （90年1 月23日生）2 人，李庭瑄現就讀右昌國中（每期
      註冊費7,139 元，補習費每月平均3,800 元），李彥奇現
      就讀莒光國小（每期註冊費2,033 元），李張秀娟從事家
      庭美髮業，名下僅有汽車1 部，其於95、96年度之所得分
      為10,071元、0 元等情，此亦有高雄市民有市場零售攤販
      職業工會勞保收據、高醫手術同意書、進貨估價單、攤位
      租賃契約書、綜合所得稅各類所得資料清單、財產歸屬資
      料清單、戶籍謄本、註冊費收據、收費收據、女子美髮技
      術士證等件在卷足憑，是聲請人於協議成立後迄今既均從
      事攤商工作，且亦查無所得資料，而依其所陳之營業收入
      併其應行支出之進貨成本、攤位租金等，其每月之淨收入
      僅為18,000元左右（另自陳併計其配偶收入則每月約為25
      ,000 元 至30,000元左右），以此核之其每月應償還之協
      商金額26,537元，其收入根本不足清償上開金額而無所餘
      得以生活，則聲請人每月收入既不足扣減協商金額，其主
      張於協商後因收入不足因應，以致繼續履行上開還款協議
      有重大困難乙節應屬真實，本院審酌聲請人僅為一普通攤
      商，其收入本即不定，且聲請人已依協議履行近2 年（見
      卷25之存款往來對帳單）而已盡償還之誠意，此協議履行
      困難之情形，衡情應非可歸責於聲請人之事由所致，依上
      開規定，聲請人前雖曾與金融機構協商成立，惟其自可不
      受前開還款協議之拘束而得再向本院聲請更生。
  (二)、聲請人現仍積欠如附表所示債權人共計1,326,777 元之債
      務，此有聲請人提出之債權清冊、財團法人金融聯合徵信
      中心當事人查詢個人資料回覆書等件在卷可稽，而聲請人
      僅有公告現值為40,259元之田賦1 筆，所從事之切盤鴨肉
      熟食攤商工作之月平均收入約為1 萬8 千元左右，與從事
      家庭美髮業且名下僅有汽車1 部之配偶共育有在學子女2
      人，自陳併計其配偶收入每月約為25 ,000 元至30,000元
      左右已如上述，是聲請人之家庭月平均收入既僅為3 萬元
      以下，以其應負擔在學子女2 人之扶養義務，加上其本身
      及配偶之必要生活費用，依其住居之高雄市以內政部社會
      司所公佈之97年度最低生活費10,991元為標準計算，其每
      月之家庭支出至少即應逾43,964元以上，則其家庭收入即
      不足上開必須之支出，而聲請人所有之田賦價值亦低，故
      其應得認已有不能清償所負債務之情，聲請人於上開未償
      債務自應已無清償之能力或已不能為清償亦明。
四、末按「法院開始更生程序之裁定，應載明其年、月、日、時
    ，並即時發生效力。」、「法院裁定開始更生或清算程序後
    ，得命司法事務官進行更生或清算程序，必要時得選任律師
    、會計師或其他適當之自然人或法人一人為監督人或管理人
    。」，消費者債務清理條例第45條第1 項、第16條第1 項分
    別定有明文。本件聲請人與金融機構協商成立後乃因有非可
    歸責於己之事由而無法繼續履行，其依法即可不受還款協議
    之拘束而得向本院聲請更生，而其於上開未償債務應已無清
    償之能力或已有不能為清償之情形均已如上述，而聲請人經
    查並未經裁定開始更生、清算等程序，亦無許可和解、宣告
    破產、認可和解、更生或協調等民事事件，亦有本院民事紀
    錄科查詢表、臺灣高等法院被告前案紀錄表等件在卷可憑，
    是聲請人既為從事小規模營業活動之消費者，且其所負無擔
    保或無優先權之債務總額並未逾法定1,20 0萬元之數額，而
    其現並已有不能清償債務或有不能清償之虞，則揆諸上開說
    明，聲請人向有管轄權之本院依消費者債務清理條例聲請更
    生程序以清理其債務依法即屬有據，自應予以准許，爰並依
    上開規定命司法事務官進行本件更生程式而裁定如主文。
五、依消費者債務清理條例第11條第1 項、第45條第1 項、第16
    條第1 項，裁定如主文。
中    華    民    國    97    年    10    月    16    日
                        民事第四庭    法    官  黃宏欽
附表：債權人清冊
┌──┬────────────┬────────┬─────────┐
│編號│債權人                  │金額（新臺幣）  │  種        類    │
├──┼────────────┼────────┼─────────┤
│一  │聯邦銀行                │200,866元       │                  │
├──┼────────────┼────────┼─────────┤
│二  │遠東銀行                │209,000元       │                  │
├──┼────────────┼────────┼─────────┤
│三  │玉山銀行                │133,427元       │                  │
├──┼────────────┼────────┼─────────┤
│四  │台新銀行                │74,000元        │                  │
├──┼────────────┼────────┼─────────┤
│五  │寶華銀行                │80,000元        │                  │
├──┼────────────┼────────┼─────────┤
│六  │大眾銀行                │231,484元       │                  │
├──┼────────────┼────────┼─────────┤
│七  │安泰銀行                │398,000元       │                  │
├──┼────────────┼────────┼─────────┤
│合               計           │1,326,777元     │                  │
└───────────────┴────────┴─────────┘
上為正本係照原本作成
本件不得抗告
本裁定已於97年10月17日下午4時公告
中    華    民    國    97    年    10    月    17    日
                            書  記  官  陳心儀


司法院資訊處製作；財團法人民間司法改革基金會備份。
